【裁判字號】    87,重上,83
【裁判日期】    890523
【裁判案由】    詐害行為撤銷等
【裁判全文】
臺灣高等法院臺中分院民事判決  八十七年度重上字第八十三號
      上  訴  人    丙○○
      上  訴  人    戊○○
      右二人共同
      訴訟代理人    陳世煌 律師   住彰化縣員林鎮○○路○段三一九號
      複訴訟代理人  何志揚 律師   住彰化縣員林鎮○○路○段三一九號
      被上訴人      台灣土地銀行  設台北市○○路四六號
      法定代理人    乙○○        住台北市○○路四六號
      訴訟代理人    甲○○    .
                    己○○    .
                    丁○○    .
右當事人間詐害行為撤銷等事件，上訴人對於中華民國八十七年五月二十八日臺灣彰
化地方法院八十七年重訴字第四五號第一審判決提起上訴，本院判決如左：
      主      文
上訴駁回。
第二審訴訟費用由上訴人共同負擔。
      事      實
甲、上訴人方面：
一、聲明：求為判決：(一)原判決廢棄。(二)被上訴人在第一審之訴駁回。(三)第一．二審
    訴訟費用由被上訴人負擔。
二、陳述：除引用原判決書之記載外，補稱：
  (一)本件原審判決無非略以：
  1.原告主張被告丙○○於八十二年八月三十一日為訴外人上宜公司之連帶保證人，
  向原告借款一千二百萬元，嗣上宜公司於八十五年八月起積欠本息未還，經原告
    聲請對被告丙○○所有坐落彰化縣二林鎮○○○段二三八之二及二三八之六地號
    二筆土地假扣押在案，被告丙○○於八十六年五月向原告表明上宜公司已交清所
    欠利息，並繳付六個月利息支票，請求撤銷假扣押，原告遂同意其請求予以撤銷
  及被告丙○○將上開二筆土地，於八十六年六月十六日以贈與為原因，並辦妥移
    轉登記與其母戊○○等情，業據提出借據，土地登記簿謄本及被告丙○○出具之
    申請書等為證，復被告所不爭執，此部分主張堪信為真。
  2.被告丙○○贈與系土地與被告戊○○之原因發生日期為八十六年六月十六日，恰
    與原告經被告請求塗銷對該土地假扣押之發生原因為同一日，假扣押之塗銷於八
    十六年六月十八日登記完畢，被告間之土地贈與移轉登記行為則於八十六年七月
    十八日送件，於同年月二十一日辦妥登記，而證人陳文堂對被告丙○○之八百四
    十萬元抵押債權，係於八十六年八月一日經獲清償，於同年月十五日辦竣塗銷登
    記。另被告丙○○以系爭二三八之二地號土地，設定與彰化縣二林鎮農會之最高
    限額抵押權六十五萬元，則於八十六年八月二十一日始為權利內容之變更，將義
    務人改為戊○○，有清償證明書、登記申請書、他項權利移轉變更契約書、土地
    登記簿謄本在卷可稽，蓋以被告丙○○於八十六年六月十六日即將系爭土地贈與
    被告戊○○，迄一個半月後始清償證人陳文堂之抵押債權，之前並未將該抵押權
    之義務人及債務人改為戊○○，渠等係先為贈與而於事後再為清償行為，並非贈
    與之同時由受贈人清償借款，顯無對價關係存在，而系爭第二三八之二地號土地
    上設定之最高限額抵押權六十五萬元，亦係於被告間之贈與行為後二月餘始為權
    利內容之變更，且最高限額抵押權之設定無須先有債權存在，被告戊○○未必因
    而受讓債務，遑論該最高限額抵押權僅為六十五萬元，復與被告戊○○因受贈系
    爭二筆土地所受之利益差距甚大，故被告辯稱該贈與行為並非無償行為，洵無足
    採。
  3.義務人改為戊○○，債務人由丙○○變為丙○○及戊○○等情，此有抵押權債務
    清償。綜上所述，被告丙○○贈與土地與被告戊○○之同時並非用以清償其債務
    ，難認已獲得相當之對價，即屬無償行為，原告對被告丙○○既有一千二百萬元
    之債權，被告丙○○於原告塗銷對系爭土地假扣押之際，立刻將土地贈與移轉與
    被告戊○○，顯然有害及原告之債權，原告請求依民法第二百四十四條第一項規
    定撤銷被告間之贈與及移轉登記所有權之行為，自屬有據。
  (二)唯核原審判決之認事用法，殊有違誤，蓋以：
  1.按債務人所為之無償行為有害及債權者，債權人得聲請法院撤銷之，債務人所為
    之有償行為，於行為時，明知有損害於債權人之權利者，以受益人於受益時亦知
    其情事者為限，債權人得聲請法院撤銷之，固為民法第二百四十四條所明定。惟
    債權人依民法第二百四十四條規定，撤銷債務人所為之有償或無償行為者，必須
    具備下列之條件:
    (1)債務人所為之法律行為有害於債權人，
    (2)其法律行為係以財產權為目的，
    (3)如為有償之法律行為，債務人於行為時，明知其行為有害於債權人，受益人於
      受益時，亦明知其事情。
    至於債務人之法律行為除有特別規定外，無論為債權行為抑為物權行為，均非所
    問，最高法院四十二年臺上字第三二三號判例參照，債權人對於債務人所為之有
    償行為，如欲聲請法院予以撤銷，必先證明自己之權利，係因該項行為致受損害
    而後可，否則無撤銷權行使之可言，最高法院四十八年臺上字第三三八號判決參
    照。債務人出賣其財產非必生減少資力之結果，苟出賣之財產已獲得相當之對價
  用以清償具有優先受償權之債務，則一方面減少其財產，一方面減少其債務，其
    對於普通債權人，即難謂為詐害行為，最高法院五十一年臺上字第三○二號判例
    參照。
  2.查本件上訴人丙○○雖於八十二年八月三十一日為上宜建設事業有限公司向被上
    訴人借款之連帶保證人，然上訴人丙○○於八十六年六月十六日將二林鎮○○○
    段二三八之二號、二三八之六號兩筆土地移轉登記予被告戊○○，惟該二筆土地
    上仍設定有八百四十萬元之抵押債權，第二三八之二地號另存有最高限額六十五
    萬元之債權，八百四十萬元之債權由上訴人戊○○予以清償塗銷，而最高限額六
    十五萬之債權，則辦理權利內容變更，義務人由丙○○改為戊○○，債務人由丙
    ○○變成丙○○及戊○○，可見該二筆不動產之移轉登記為有償，並非無償，且
    依首揭判例意旨，難謂為詐害行為。原審以渠等先為贈與而於事後再為清償行為
    ，並非贈與之同時由受贈人清償借款，顯無對價關係存在云云。按當事人間既已
    約定上訴人戊○○須代為清償證人陳文堂之抵押債權八百四十萬元，當不以被告
    戊○○於贈與行為後始履行義務，而使清償行為變成無償行為，原審認定，自有
    不妥。
  3.又所謂對價關係，並非指當事人互負之債務，在客觀上有同一價格之謂，乃指主
    觀上雙方事人所為給付互相依存，互為因果而有報償關係之謂，孫森焱先生著民
    法債編總論第二六頁參照，所謂對價關係之債務者，即其所負之債務具有兩足相
    償之性質，而彼此互為代價是也，所謂兩足相償，非必在客觀上價值互等，祇當
    事人主觀上各認為他方之給付堪為自己給付之對價為已足；鄭玉波先生著民法債
    編總論第二八頁參照。因此，只要當事人互負債務在主觀上相互依存互為報價即
    有對價關係，互負之債務不必同時履行；原審判決竟以移轉登記與債務清償未同
    時完成即否定其對價關係，難謂有理。況民法第八百六十七條規定，不動產所有
    人設定抵押權後，得將不動產讓與他人，但其抵押權不因此而受影響，抵押權有
    追及效力，所有權移轉後縱不變更義務人，抵押權仍能追及該土地行使其權力，
    原審以移轉同時未變更義務人及債務人而遽以否定有對價關係，亦屬不妥。另上
    訴人戊○○除受讓最高限額抵押六十五萬元外，尚清償該二筆土地抵押債權八百
    四十萬，原審以該最高限額抵押權僅六十五萬與上訴人所受系爭二筆土地所受利
    益差距甚大，尚有不符。
(三)按債務人出賣其財產非必生減少資力之結果，苟出賣之財產已獲得相當之對價，
    用以清償具有優先受償權之債務，則一方面減少其財產，一方面減少其債務，其
    對於普通債權人，即難謂為詐害行為，最高法院五十一年台上字第三○二號判例
    明示其旨。查上訴人丙○○雖於八十六年六月十六日將二林鎮○○○段二三八之
    二號、二三八之六號兩筆土地移轉登記予上訴人戊○○，該兩筆土地面積一五六
    ０加三八三九共五三九九平方公尺，公告現值每平方公尺一千四百元，共值柒佰
    伍拾伍萬捌仟陸佰元。而上訴人戊○○則代為清償抵押債權捌佰肆拾萬元，另彰
    化縣二林鎮農會本金最高限額抵押權陸拾伍萬元，八十六年八月一日將義務人兼
    債務人丙○○變更為義務人戊○○；債務人戊○○、丙○○，八十六年九月一日
    餘欠肆拾壹萬伍仟零玖拾元，亦由戊○○清償。戊○○取得前開二筆土地，共代
    為清償具有優先受償權之債務共捌佰捌拾壹萬伍仟零玖拾元，一方面減少財產，
    一方面減少債務，對於普通債權人之被上訴人而言，依首開判例意旨，顯難謂為
    詐害行為。
  (四)按附負擔之贈與，係指贈與人為贈與時，得為自己第三人或公益計而附加約款，
    使受贈人負擔某種作為或不作為之義務者而言，負擔與對價相當，有時得準用雙
    務契約之規定。
    1.查上訴人丙○○於八十六年六月十六日以贈與為原因將系爭二筆土地移轉登記
      予上訴人戊○○之行為，探究上訴人間之真意應係附有負擔之贈與，蓋被告丙
      ○○之所以願將系爭二筆土地贈與被告戊○○，無非冀望被告戊○○代其償還
      訴外人陳文堂及二林農會之借款，附有負擔，準此上訴人戊○○之所以願替上
      訴人丙○○清償陳文堂捌佰肆拾萬之借款及積欠彰化縣二林鎮農會肆拾萬元之
      借款，無非係得受讓上訴人丙○○系爭第二三八之二、二三八之六地號之土地
      ，二者具對價關係，然而上訴人戊○○擔心將來系爭二筆土地是否能如期移轉
      登記於自己名下，當然先要上訴人丙○○履行移轉登記土地之義務，之後才願
      替其償還前揭債務，此乃社會一般之常情，因此上訴人間之法律關係應係附有
      負擔之贈與無疑，殊不因清償日期係在被告間登記原因日期之後而認無對價關
      係，此亦可請鈞院再次傳訊陳文堂出庭作證。當初丙○○向其借款時將土地所
      有權正本供其質押，故對被告間附有負擔之約定亦有所知悉，俾明上訴人間之
      交易是否為附負擔之贈與。
    2.次查原審雖謂「系爭第二三八之二地號土地上設定之最高限額抵押權陸拾伍萬
      元，亦係於被告（按指上訴人）間之贈與行為後二月餘始為權利內容之變更，
      且最高限額抵押權之設定無須先有債權存在，被告戊○○未必因而受讓債務，
      遑論該最高限額抵押權僅為陸拾伍萬元，復與被告戊○○因受贈系爭二筆土地
      所受之利益差距甚大，故被告辯稱該贈與行為並非無償行為，洵無足採」，然
      如前所述上訴人戊○○係分別替上訴人丙○○清償系爭借款捌佰肆拾萬元、肆
      拾萬元，故與是否受讓上訴人丙○○之債務無涉，且該二筆土地之價值與上訴
      人戊○○所代為償還之捌佰捌拾萬元亦堪稱為對價，並無原審所稱利益差距甚
      大情形，是原審所認顯有違誤。
    3.綜上所述，上訴人間既係附負擔之贈與，自屬有對價關係而為有償行為，依法
      除非被上訴人能舉證上訴人戊○○明知上訴人丙○○此舉有損被上訴人之債權
      ，否則被上訴人於原審之訴顯然無由，自不得聲請法院撤銷之。
  (五)上訴人丙○○、戊○○間移轉系爭土地所有權之行為確為有償行為：
    1.證人洪佰東於八十八年八月十九日  鈞院準備程序中證稱：「八十六年三、四
      月才知道陳文堂向丙○○付錢，有說要拍賣（按指丙○○因仍未償還陳文堂借
      款，故陳文堂欲行使設定於系爭土地之抵押權），我有向戊○○說要買回來（
      按指丙○○所有系爭坐落二林鎮○○○段二三八之二地號土地），我們裡面有
      很多土地，是要從那邊經過（按指洪佰東所有同地段二三八之三、二三八之四
      、二三八之五地號土地及戊○○所有同地段二三八之六地號相鄰裹地），我只
      是建議而已（按因擔心丙○○系爭土地遭拍賣為他人所買，自己土地將來進出
      有問題）」。
  2.證人陳文堂亦於同日  鈞院準備程序中結證：「是丙○○在八十五年底向我借
      錢的，他說要用土地給我抵押，說三、四月就會還我，我有借他，後來他說生
      意很不好，我有在八十六年三、四月向他催討三、四次，也有去找他媽媽，有
      碰到他媽媽及丙○○，當時他媽媽是有說要出錢買回去，但是他媽媽要求土地
      要先過戶回去，我拒絕，丙○○有提供股票給我充作價金還我，我本來想要轉
      賣給別人，但覺最近有持股票登記我的名義」，「他借八百四十萬，分六或五
      次匯給他，我答應丙○○的，要求匯到大洪營造公司，他是連帶保證人」並當
      庭提出匯款單附卷為憑，由以上證人所證，足明上訴人丙○○與訴外人陳文堂
      間確有金錢借貸關係，而訴外人洪佰東及上訴人戊○○惟恐丙○○之系爭土地
      遭拍賣為他人所買，自己相鄰裏地進出會有問題，而由戊○○以股票充作價金
      向丙○○買回，丙○○即以系爭戊○○交付之股票轉交陳文堂用以抵償其借款
      ，至於原審質疑上訴人間先為贈與而於事後再為清償行為，並非贈與之同時由
      受贈人清償借款，顯無對價關係乙節，也正因系爭二三八之六地號土地係先由
      戊○○向丙○○買回（按土地移轉登記原因所以為贈與，而非買賣，無非係因
      遺產及贈與稅第五條第六款二親等以內親屬間財產之買賣以贈與論課徵贈與稅
      ，並依同法第二十條第一項第五款贈與民法第一一三八條所定繼承人之農業用
      地不計入贈與總額之規定，故為避稅是而登記為贈與），嗣由丙○○向陳文堂
      清償，致使土地移轉日期在先，塗銷抵押權登記日期在後，戊○○向丙○○承
      買系爭土地時有交付系爭股票（至少為附負擔之贈與），又豈能說是無對價？
    3.至於原審所指系爭同地段二三八之二地號土地上設定之最高限額抵押權六十五
      萬元，亦係於上訴人間之贈與行為後二月餘始為權利內容之變更，且最高限額
      抵押權之設定不必有債權存在，上訴人戊○○未必因而受讓債務云云，經查系
      爭丙○○係於八十五年一月十二日向二林鎮農會借貸新台幣四十萬元，茲有交
      易明細表可證，且該筆款項亦係由戊○○清償，亦有二林鎮農會出具之債務清
      償證明書附卷可稽，怎能因為土地移轉日期在先，權利內容變更在後，遂否定
      其對價關係？況依一般社會經驗法則，欲替他人還債，必先要求不動產擔保，
      故戊○○先要求辦過戶，再替其清償債務，自符當情。
三、證據：除引用原審立證方法外，補提：他項權利契約書、交易明細查詢表、債務
    清償證明書等影本各一件，土地登記簿謄本二份、年度證券交易稅一般代徵稅額
    繳款書影本二件，以及地價證明書一紙為證；並請求訊問證人洪佰東、陳文堂。
乙、被上訴人方面：
一、聲明：求為判決：(一)上訴駁回。(二)第二審訴訟費用由上訴人負擔。
二、陳述：除引用原判決書之記載外，補稱：
  (一)本件上訴理由稱系爭兩筆土地之所有權移轉登記雖為贈與，實為有償行為而提起
    上訴，惟查上訴人丙○○（下稱第一上訴人）主張伊贈與上訴人即其母戊○○（
    下稱第二上訴人）就系爭土地，雖登記為贈與實為附有負擔之贈與，然查所謂贈
    與附有負擔者，係指贈與契約附有約款，使受贈人負擔應為一定給付之債務而言
    （最高法院三十二年上字第二五七五號判例參照）。換言之，須訂立贈與契約時
    即附有此約款者，始屬之。第一上訴人贈與系爭土地予第二上訴人，於向地政機
    關辦理所有權移轉登記及向稅捐機關辦理贈與稅不計入贈與總額證明時，均僅表
    示其為贈與而非附有負擔之贈與，有土地登記簿謄本（被上證一）及財政部台灣
    省中區國稅局（86）字第０八三四００九三號贈與稅不計入贈與總額證明書（被
    上證二）可證。故渠等於訂立贈與契約時，並未有任何約款表明贈與係附有負擔
    。查依土地登記規則第三十四條第二款規定申請登記時應提出登記原因之證明文
    件，依民事訴訟法第二百七十七條之規定，當事人主張有利於己之事實者，就其
    事實有舉證之責。且上訴人間贈與時，若果真附有負擔約款之約定，依法應提出
    相關證明文件證明之，上訴人等僅空言主張系爭贈與契約附有負擔，其逃避債務
    詐害債權之意圖，已昭然若揭。上訴人等就登記原因為贈與之移轉行為，主張其
    係有償附負擔之贈與，未盡舉證責任，其所辯自無足採。
  (二)次查，上訴人等主張由第二上訴人戊○○代第一上訴人丙○○清償其所有系爭土
    地上之抵押借款乙節，查訴外人即抵押權人陳文堂係將新台幣捌佰肆拾萬元交付
    予訴外人大洪營造有限公司（下稱大洪公司）而非第一上訴人，此有上訴人等之
    訴訟代理人於八十八年八月十九日庭呈之台灣銀行台中分行等匯款單五紙（被上
    證三）可證。系爭抵押權設定登記依土地謄本之記載，第一上訴人為義務人及債
    務人，而訴外人大洪公司亦為債務人，但並無明示第一上訴人及大洪公司間具有
    連帶債務關係，足證抵押權人陳文堂交付與大洪公司之上開款項，係訴外人大洪
    公司向訴外人即抵押權人陳文堂所借，第一上訴人僅為提供擔保之物上保證人，
    並非借款人。查保證債務為或有債務，僅於主債務人不為清償時方具清償責任，
    系爭保證債務是否業已發生，上訴人並未舉證證明之，故上訴人等主張第二上訴
    人代第一上訴人清償伊欠陳文堂及二林農會借款云云，自無可採。退萬步言，上
    開保證債務縱已發生，惟上開物上保證責任於第一上訴人將系爭土地贈與第二上
    訴人時，亦隨同移轉予受贈人即第二上訴人，從而，第二上訴人於取得抵押物之
    所有權後，始清償上開物上保證債務，純係清償自己之物上保證債務。申言之，
    第二上訴人縱有清償之行為，亦因伊係清償受贈物上之抵押債務，同時提高其所
    有物之價值而受有利益，自不得稱之為負擔，系爭之贈與行為自係無負擔之一般
    贈與。
  (三)再查，第二上訴人主張伊係以轉讓未上市公司之股票與抵押權人陳文堂以清償上
    開捌佰肆拾萬元之債務云云。惟依八十八年八月十九日鈞院筆錄記載，證人陳文
    堂證稱「丙○○有提供股票給我充作價金還我」，而股票背面卻係蓋第二上訴人
    戊○○之印章，足證係第一上訴人以第二上訴人之股票充償該筆款項。另自上訴
    人所提出股票影本觀之，除有出讓人及受讓人等之印章戳記外，訴外人陳文堂、
    第二上訴人及其前手均未記載轉讓日期，其轉讓契約究於何時成立生效？上訴人
    並未陳述及舉證。查依公司法第一百六十五條規定略以，記名股票之轉讓，非將
    受讓人本名記載於公司股東名簿，不得以其轉讓對抗公司，因此未辦過戶登記之
    股東，即不得享受股東權益，如股利之分配等。從而，上訴人等所稱於八十五年
    即已有轉讓，但未辦理過戶云云，然查未辦過戶手續，則上訴人仍繼續享受股東
    權益，受領股利分配，受讓人竟可置之不問，其有關系爭股票之移轉之陳述，顯
    屬不實，至被上訴人於第二審訴訟進行中提出質疑後，渠等竟交由陳文堂於八十
    八年七月十四日繳納證交稅貳萬伍仟貳佰元後，始匆匆辦理完納證交稅及過戶等
    手續，有財政部台灣省中區國稅局八十八年度證券交易稅一般代繳稅額繳款書二
    紙（被上證四）可證。亦足證系爭股票出讓人及受讓人之印章，顯係於被上訴人
    提起本件第一審訴訟後，始由第二上訴人及陳文堂蓋妥。上訴人雖辯稱股票未辦
    過戶係為圖逃漏證交稅，然查，系爭股票面額高達捌佰肆拾萬元，每年可分配之
    股息及紅利或其他利益為數相當可觀，而較之千分之三之證交稅僅區區貳萬餘元
    ，依經驗法則，顯不成比例。股票所有人陳文堂豈有甘冒漏稅之名，為貪圖此小
    惠而捨數年股利不要之理。足證此全係第一上訴人為掩飾其詐害債權之行為，並
    冀免其清償責任而為，其所為辯解違反經驗法則，顯無可採。
  (四)第一上訴人自八十五年十二月起，因為連帶保證債務未償，經被上訴人就系爭土
    地實施假扣押，嗣於八十六年五月為向被上訴人表明償債誠意，而交清積欠利息
    並繳付六個月利息支票後，被上訴人乃同意其請求撤銷假扣押。詎料第一上訴人
    竟於被上訴人撤銷假扣押後，旋即將系爭不動產贈與第二上訴人，姑不論上訴人
    所舉之人證均係渠等親戚，證言之真偽，即有疑問。被上訴人因第一上訴人所為
    之贈與之無償行為，系爭不動產之所有權人變更，致無法聲請法院對該不動產為
    強制執行，顯有害及被上訴人之債權，被上訴人自得依民法第二百四十四條第一
    項規定撤銷之。綜上所述，上訴人提起本訴之主張顯無理由。
三、證據：除引用原審立證方法外，補提：贈與稅不計入贈與證明書一紙、匯款單五
    紙、年度證券交易稅一般代繳稅額繳款書二紙（以上均影本）。
      理      由
一、本件被上訴人起訴主張：上訴人丙○○於八十二年八月三十一日為訴外人上宜公
    司之連帶保證人，向被上訴人借款一千二百萬元，嗣上宜公司於八十五年八月起
    積欠本息未還，經被上訴人聲請對上訴人丙○○所有系爭坐落彰化縣二林鎮○○
    ○段二三八之二及二三八之六地號二筆土地假扣押在案，上訴人丙○○於八十六
    年五月向被上訴人表明上宜公司已交清所欠利息，並繳付六個月利息支票，請求
    撤銷假扣押，被上訴人遂同意其請求。詎上訴人丙○○竟於假扣押撤銷後，旋即
    將上開二筆土地贈與其母即上訴人戊○○，並於八十六年七月二十一日辦妥移轉
    登記，上訴人丙○○將系爭土地贈與上訴人戊○○，所為之無償行為有害及被上
    訴人對上訴人丙○○之債權，為此依民法第二百四十四條第一項規定，訴請撤銷
    上訴人間之贈與並塗銷系爭二筆土地所有權移轉登記之判決。
二、上訴人則以上訴人丙○○雖為上宜公司向被上訴人借款之連帶保證人，並於八十
    六年六月十六日將系爭二筆土地以贈與為原因移轉登記與上訴人戊○○，惟該二
    筆土地上仍設定有八百四十萬元之抵押債權，第二三八之二地號土地另存有最高
    限額六十五萬元之債權，八百四十萬元之債權八十六年八月一日由上訴人戊○○
    清償塗銷，而最高限額六十五萬元之債權，則辦理權利內容變更，義務人由丙○
    ○改為戊○○，債務人由丙○○變為丙○○及戊○○，足見該二筆土地之移轉登
    記為有償行為，並非無償，上訴人丙○○一方面雖減少財產，一方面則減少債務
    ，非詐害行為等語置辯。
三、被上訴人主張上訴人丙○○於八十二年八月三十一日為訴外人上宜公司之連帶保
    證人，向被上訴人借款一千二百萬元，嗣上宜公司於八十五年八月起積欠本息未
    還，經被上訴人聲請對上訴人丙○○所有坐落彰化縣二林鎮○○○段二三八之二
    及二三八之六地號二筆土地假扣押在案，上訴人丙○○於八十六年五月向被上訴
    人表明上宜公司已交清所欠利息，並繳付六個月利息支票，請求撤銷假扣押，被
    上訴人同意其請求予以撤銷，及上訴人丙○○將上開二筆土地於八十六年六月十
    六日以贈與為原因，並辦妥移轉登記與其母即上訴人戊○○等情，業據其提出借
    據、土地登記簿謄本及上訴人丙○○出具之申請書等為證，復為上訴人所不爭執
    ，被上訴人此部分主張，堪信為真。
四、上訴人等固辯稱：上訴人丙○○於八十六年六月十六日以贈與為原因將系爭二筆
    土地移轉登記與上訴人戊○○，惟該二筆土地上仍設定有八百四十萬元之抵押債
    權，第二三八之二地號土地另存有最高限額六十五萬元之債權，八百四十萬元之
    債務由上訴人戊○○予以清償塗銷，而最高限額六十五萬元之債權，則辦理權利
    內容變更，義務人由丙○○改為戊○○，債務人由丙○○變為丙○○及戊○○，
    嗣後由戊○○予以清償，該二筆土地之移轉登記為有償行為，並非無償云云，並
    舉證證人陳文堂到庭證稱：其對上訴人丙○○之八百四十萬元抵押債權，借款期
    限至八十六年一月二十二日，嗣由上訴人戊○○以慶州開發股份有限公司之股票
    予以清償，由其辦理塗銷抵押權之登記，並非無償云云，並提出清潭寶塔花園股
    份有限公司及慶州開發股份有限公司股票為據。然查：
  (一)按債務人所為之無償行為，有害及債權人者，債權人得聲請法院撤銷之，民法第
    二百四十四條第一項定有明文。又債務人所有之財產，除對於特定債權人設有擔
    保物權外，應為一切債務之總擔保。若先有債權之存在，而於事後設定抵押權者
    ，如無對價關係，即屬無償行為，倘有害及債權，債權人自得依民法第二百四十
    四條第一項之規定撤銷之，且債權人之債權，因債務人之行為，致有履行不能或
    困難之情形者，即應認為有損害於債權人之權利，應不以債務人因其行為致陷於
    無資力為限（最高法院五十一年台上字第三五二八號判例、四十五年度台上字第
    一三一六號判例參照）。
  (二)上訴人丙○○贈與系爭土地與上訴人戊○○之原因發生日期為八十六年六月十六
    日，與被上訴人經上訴人丙○○請求塗銷對該土地假扣押之發生原因為同日，而
    原假扣押之塗銷係於八十六年六月十八日登記完畢，上訴人二人間之土地贈與移
    轉登記行為則於八十六年七月十八日送件，於同年月二十一日辦妥登記；證人陳
    文堂對被告丙○○之八百四十萬元抵押債權，係於八十六年八月一日經獲清償，
    於同年月十五日辦竣塗銷登記，另上訴人丙○○以系爭二三八之二地號土地，設
    定與彰化縣二林鎮農會之最高限額抵押權六十五萬元，則於八十六年八月二十一
    日始為權利內容之變更，將義務人改為戊○○，債務人由丙○○變為丙○○及戊
    ○○等情，此有抵押權債務清償證明書、登記申請書、他項權利移轉變更契約書
    、土地登記簿謄本在卷可稽（見原審卷十頁至十三頁），則上訴人丙○○既於八
    十六年六月十六日早將系爭土地贈與上訴人戊○○，並（於八十六年七月二十一
    日辦妥登記）；迄一個半月之後，始清償證人陳文堂之抵押債權，之前並未將該
    抵押權之義務人及債務人改為戊○○，渠等係先為贈與而於事後再為清償行為，
    並非贈與之同時，由受贈人即上訴人戊○○清償借款，其間尚難謂有對價關係存
    在（參照上述最高法院五十一年台上字第三五二八號判例）。上訴人雖抗辯該物
    權移轉登記係有附負擔之贈與，然所謂贈與附有負擔者，係指贈與契約附有約款
    ，使受贈人負擔應為一定給付之債務而言（最高法院三十二年上字第二五七五號
    判例參照）。換言之，須訂立贈與契約時即附有此負擔約款，始足當之。本件上
    訴人間贈與系爭土地，於向地政機關辦理所有權移轉登記及向稅捐機關辦理贈與
    稅不計入贈與總額證明時，均僅表示其為贈與而非附有負擔之贈與，有財政部台
    灣省中區國稅局（86）字第０八三四００九三號贈與稅不計入贈與總額證明書（
    見本院卷一二三頁）可證；且依土地登記規則第三十四條第二款規定，申請登記
    時應提出登記原因之證明文件，而系爭土地登記簿謄本亦未附有負擔贈與之記載
    ，足見上訴人於訂立贈與契約時，並未有任何約款表明該贈與係附有負擔。上訴
    人空言抗辯係有償附負擔之贈與，自無足採。
  (三)上訴人抗辯系爭二筆土地移轉登記與上訴人戊○○，惟該二筆土地上仍設定有八
    百四十萬元之抵押債權，第二三八之二地號土地另存有最高限額六十五萬元之債
    權，八百四十萬元之債務由上訴人戊○○予以清償塗銷，而最高限額六十五萬元
    之債權，則辦理權利內容變更，義務人由丙○○改為戊○○，債務人由丙○○變
    為丙○○及戊○○，嗣後由戊○○予以清償，該二筆土地之移轉登記為有償行為
    ，並非無償，並舉證證人陳文堂到庭證稱：其對上訴人丙○○之八百四十萬元抵
    押債權，借款期限至八十六年一月二十二日，嗣由上訴人戊○○以慶州開發股份
    有限公司之股票予以清償，由其辦理塗銷抵押權之登記，非無償云云，並提出清
    潭寶塔花園股份有限公司及慶州開發股份有限公司股票為據。查證人陳文堂證稱
    「丙○○有提供股票給我充作價金還我」（見本院卷九六頁背面），惟陳某所提
    出之清潭寶塔花園股份有限公司及慶州開發股份有限公司股票其背面卻係蓋上訴
    人戊○○之印章，且股票除有出讓人及受讓人等之印章戳記外，訴外人陳文堂、
    上訴人戊○○及其前手均未記載轉讓日期，依公司法第一百六十五條規定記名股
    票之轉讓，非將受讓人本名記載於公司股東名簿，不得以其轉讓對抗公司，因此
    未辦過戶登記之股東，即不得享受股東權益，如股利之分配等。上訴人雖稱於八
    十五年即已有轉讓，但未辦理過戶，然查未辦過戶手續，則上訴人仍繼續享受股
    東權益，受領股利分配，受讓人竟可置之不問，實有悖情理。再參諸上述證人陳
    文堂所證「丙○○有提供股票給我充作價金還我」之情，其有關系爭股票之移轉
    之陳述，顯屬不實。直至被上訴人於本院審理中提出質疑後，陳文堂才於八十八
    年七月十四日繳納證交稅貳萬伍仟貳佰元後，始辦理完納證交稅及過戶等過戶手
    續，此有財政部台灣省中區國稅局八十八年度證券交易稅一般代繳稅額繳款書二
    紙（見本院卷一二六頁）可證。更可知其此項作為全為上訴人丙○○圓謊而為，
    誠屬欲蓋彌彰；上訴人雖又辯稱股票未辦過戶係為圖逃漏證交稅，然系爭股票面
    額高達捌佰肆拾萬元，每年所可分配之股息及紅利或其他利益為數自然可觀，而
    較之千分之三之證交稅僅區區貳萬餘元，依經驗法則，顯不成比例。股票所有人
    陳文堂豈有甘冒漏稅之名，為貪圖此小惠而捨數年股利不要之理？所為辯解違反
    經驗法則，要無可採。
  (四)另系爭二三八之二地號土地上設定之最高限額抵押權六十五萬元，上訴人固抗辯
    該抵押借款係上訴人丙○○係於八十五年一月十二日向二林鎮農會借貸新台幣四
    十萬元，該筆款項亦係由上訴人戊○○清償，並提出二林鎮農會出具之債務清償
    證明書為證云云，惟其所提出之二林鎮農會債務清償係在八十七年九月十九日，
    更係於上訴人間之上述贈與行為後二月餘始行為之；況上開最高限額抵押權係物
    上保證責任，依民法第八百六十七條規定，不動產所有人設定抵押權後，得將不
    動產讓與他人。但其抵押權不因此而受影響。是上訴人丙○○將上開系爭土地贈
    與上訴人洪來梅時，其抵押權亦隨同移轉上訴人洪來梅，上訴人洪來梅於取得抵
    押物之所有權後，清償其物上保證債務，亦係清償自己之物上保證債務，自不得
    稱原來贈與係有為負擔，上訴人之抗辯係有償附負擔之贈與，亦無足採。
  (五)綜上所述，上訴人丙○○贈與系爭二筆土地與上訴人戊○○之同時，屬於無償行
    為，上訴人所辯要難採信。被上訴人對上訴人丙○○既有一千二百萬元之債權，
    上訴人丙○○於被上訴人塗銷對系爭土地假扣押之際，旋即將土地贈與移轉與上
    訴人戊○○，顯然有害及被上訴人之債權，被上訴人之主張，堪信為真實。
五、又民法第二百四十四條之撤銷權，其客體乃包括債務人所為債之行為及物權行為
    ，債權人行使此項撤銷權，既可同時訴請撤銷債務人所為債之行為及物權行為，
    亦可僅訴請撤銷債務人所為債之行為；如果不動產物權契約業經辦理登記，則前
    者債權人得訴請登記名義人塗銷登記，後者則得訴請移轉登記（最高法院七十九
    年度台上字第一○三七號判決參照）；從而，被上訴人訴請將上訴人丙○○、戊
    ○○間於八十六年六月十六日及同年七月二十一日就坐落彰化縣二林鎮○○○段
    二三八之二地號及二三八之六地號二筆土地所為贈與及移轉所有權登記行為應予
    撤銷，上訴人戊○○並應將上開土地於八十六年七月二十一日所為之所有權移轉
    登記予以塗銷，為有理由，應予准許。原審所為上訴人敗訴之判決，核無不合，
    上訴論旨指摘原判決不當，聲明求為廢棄改判，非有理由，應予駁回。
六、因本案事證已臻明確，兩造其餘主張陳述及所提之證據，均毋庸再予審酌，附此
    敘明。
據上論結：本件上訴為無理由，依民事訴訟法第四百四十九條第一項、第八十五條第
一項、第四百六十三條，判決如主文。
中      華      民      國    八十九    年      五      月     二十三   日
~B1民事第一庭審判長法  官  楚汝聰
~B2                法  官  邱森樟
~B3                法  官  鄭金龍
右為正本係照原本作成。
如對本判決上訴，須於收受判決送達後二十日內向本院提出上訴書狀，其未表明上訴
理由者，應於提出上訴後二十日內向本院提出上訴理由書（須按他造人數附具繕本）
，並繳納送達用雙掛號郵票拾份（每份參拾肆元）。
上訴時應提出委任律師或具有律師資格之人之委任狀；委任有律師資格者，另應附具
律師及格證書及釋明委任人與受任人有民事訴訟法第四百六十六條之一第一項但書或
第二項（詳附註）所定關係之釋明文書影本。
~B                 書記官  林明冬
中      華      民      國    八十九     年      五       月    二十五  日
附註：
民事訴訟法第四百六十六條之一（第一項、第二項）
對於第二審判決上訴，上訴人應委任律師為訴訟代理人。但上訴人或其法定代理人具
有律師資格者，不在此限。
上訴人之配偶、三親等內之血親、二親等內之姻親，或上訴人為法人、中央或地方機
關時，其所屬專任人員具有律師資格並經法院認為適當者，亦得為第三審訴訟代理人
。
                                                                        Ｑ


司法院資訊處製作；財團法人民間司法改革基金會備份。
